臺灣高等法院民事判決　　　　　　　100年度家上更(一)字第1號
上　訴　人　羅文質
訴訟代理人　王惠光律師
被　上訴人　張可精　　原住臺北.
上列當事人間離婚事件，上訴人對於民國99年3月5日臺灣臺北地
方法院第一審判決（98年度婚字第442號）提起上訴，經最高法
院第一次發回更審，本院於100年4月12日言詞辯論終結，判決如
下：
    主  文
原判決廢棄。
准上訴人與被上訴人離婚。
第一審、第二審及發回前第三審訴訟費用由被上訴人負擔。
    事實及理由
壹、程序方面
    被上訴人經合法通知（見本院卷第33頁至第39頁；第43頁至
    第45頁），未於言詞辯論期日到場，核無民事訴訟法第386
    條各款所列情形，爰依上訴人聲請（見本院卷第40頁），由
    其一造辯論而為判決。
貳、實體方面
一、上訴人起訴主張：兩造於民國89年8月10日結婚，婚後夫妻
    感情原本融洽。詎被上訴人於98年年初起與不明男子同居，
    不理家務，離家出走，伊年老體邁無力找尋，經報案已將被
    上訴人列入大陸地區人民行方不明人口案件協尋中。按夫妻
    互負同居義務，被上訴人拒絕與伊共同生活，且與不明男子
    同居，已無維持婚姻關係之主觀意願及客觀狀況。爰依民法
    第1052條第2項之規定訴請離婚等情，並聲明：准伊與被上
    訴人離婚。
二、被上訴人經合法送達，未於言詞辯論期日到場，亦未提出書
    狀作何聲明或陳述。
三、本件經原審判決上訴人於原審之訴駁回。上訴人不服原審判
    決，提起上訴，聲明為：(一)原判決廢棄。(二)准兩造離婚。嗣
    經本院前審判決：上訴駁回。上訴人不服，提起上訴，復經
    最高法院發回本院，上訴人之聲明為：(一)原判決廢棄。(二)准
    兩造離婚。
四、經查，上訴人主張：伊於89年8月10日與被上訴人結婚，婚
    姻關係迄今仍存續；兩造於96年8月29日成立調解，調解筆
    錄（下稱系爭調解筆錄）內容為：「一、兩造均同意自即日
    起至辦理離婚登記日止分居，各自生活，互不相干。二、聲
    請人（即上訴人，下同）同意於相對人（即被上訴人，下同
    ）依法得取得中華民國身分證並經通知時，如有須聲請人配
    合簽字或繳交文件者，聲請人應配合相對人辦妥取得身分證
    之程序。三、相對人同意於取得中華民國身分證同時，偕同
    聲請人向戶政機關辦理離婚登記。四、兩造同意拋棄剩餘財
    產分配請求權。」（下稱系爭調解內容）等事實，核與卷附
    之系爭調解筆錄、入出境日期證明書、大陸地區人民在臺灣
    地區居留或定居申請書、大陸地區人民進入臺灣地區保證書
    、流動人口登記聯單、戶籍謄本（均影本）相符（分見臺灣
    臺北地方法院【下稱臺北地院】98年度司家調字第38號卷【
    下稱調解卷】第12頁至第13頁、原審卷第10頁至第13頁），
    堪認為真實。
五、本件應審酌者，乃為（一）系爭調解內容是否有無效或得撤
    銷之原因？（二）兩造婚姻是否已達難以維持之重大事由？
    （三）若兩造婚姻確已達難以維持之重大事由，是否可歸責
    於上訴人？茲分別論述如下
（一）系爭調解內容有無效之原因。
  １、第按，法律行為，違反強制或禁止之規定者，無效。又法
      律行為，有背於公共秩序或善良風俗者，無效。民法第71
      條本文、第72條分別定有明文。而大陸地區人民非經主管
      機關許可，不得進入臺灣地區。經許可進入臺灣地區之大
      陸地區人民，不得從事與許可目的不符之活動。臺灣地區
      與大陸地區人民關係條例（下稱兩岸條例）第10條第1項
      、第2項分別定有明文。又依98年8月12日修正前之大陸地
      區人民在臺灣地區依親居留長期居留或定居許可辦法（下
      稱許可辦法）第27條3項9款規定，大陸地區人民申請在臺
      灣地區長期居留，有下列情形之一者，得不予許可；已許
      可者，得撤銷或廢止其許可：申請人與依親對象無同居之
      事實。由是而論，大陸地區人民因結婚來台依親長期居留
      ，應與其配偶同居一處，至屬明灼。
  ２、經查，審諸系爭調解內容約定「同意自即日起至辦理離婚
      登記日止分居」「相對人同意於取得中華民國身分證同時
      ，偕同聲請人向戶政機關辦理離婚登記」等節以觀，顯與
      上１所示之兩岸條例、許可辦法規定相悖，即與大陸地區
      人民因結婚來台居留，應與配偶同居之強制規定相違，亦
      不符兩岸條例欲維持公共秩序之立法目的。是系爭調解內
      容未慮及被上訴人為大陸地區人民，其與上訴人在臺灣地
      區所為之分居約定，核與強制規定、公共秩序相違，依民
      法第71條、第72條規定，應屬無效。
  ３、復查，系爭調解筆錄重點，乃在約定待被上訴人取得中華
      民國身分證（即獲准於臺灣地區定居）時，兩造即辦理離
      婚登記，且至離婚登記前分居，並拋棄剩餘財產分配請求
      權。是系爭調解筆錄之目的，非在維持兩造之婚姻關係，
      而係等待被上訴人取得國民身分證後，即辦理離婚登記，
      足徵兩造確有離婚之意，但為使被上訴人取得國民身分證
      ，而暫時維持婚姻關係之外觀，益見系爭調解筆錄內容違
      反兩岸條例之強制規定，當屬無效。
  ４、準此，系爭調解內容，違反婚姻之本質，且違背兩岸條例
      之規定精神，應屬無效。職是，被上訴人不得以系爭調解
      筆錄作為不能同居之正當理由，堪予認定。
（二）兩造婚姻已達難以維持之重大事由。
  １、經按，有民法第1052條第1項以外之重大事由，難以維持
      婚姻者，夫妻之一方得請求離婚。民法第1052條第2項本
      文規定甚明。而民法第1052條第2項離婚事由之概括規定
      ，其目的在使夫妻請求裁判離婚之事由較富彈性。至是否
      有難以維持婚姻之重大事由，其判斷標準為婚姻是否已發
      生破綻而無回復之希望，此不可僅由夫妻之一方已喪失維
      持婚姻意欲之主觀面加以認定，而應依客觀標準，即難以
      維持婚姻之事實，是否已達於倘處於同一境況，任何人均
      將喪失維持婚姻希望之程度以決之。又婚姻關係以夫妻共
      同生活為目的，彼此應以誠摯互信為基礎，相互扶持，共
      同建立經營，始有美滿幸褔可言。倘雙方因理念上之重大
      差異，事實上已經各自獨立生活，且雙方誠摯互信之感情
      基礎，已經不復存在，依一般人之生活經驗，顯然難期修
      復，則雙方共同生活之婚姻目的已經不能達成，應可認係
      民法第1052條第2項所定難以維持婚姻之重大事由，應准
      許夫妻雙方為離婚之請求。
  ２、卷查，被上訴人於97年9月26日向內政部申請在臺灣地區
      定居，惟因與依親對象即上訴人無共同居住之事實，經內
      政部大陸地區人民在臺灣地區專案許可長期居留或定居審
      查會第56次會議決議，不予許可定居等情，有內政部98年
      1月20日內授移移陸啟第0000000000號處分書影本附卷可
      參（見調解卷第14頁）；且被上訴人未與上訴人同居，目
      前行蹤不明等節，復有臺北市政府警察局萬華局98年8 月
      18日北市警萬分戶字第09832311100號函存卷可佐（見原
      審卷第8頁）。據此以觀，上訴人主張：兩造目前屬於分
      居狀態，被上訴人未與上訴人共同生活，且持續時間甚久
      等語，應屬實在，洵堪認定。
  ３、且查，上訴人前於96年4月18日即向臺北地院訴請離婚，
      嗣成立系爭調解筆錄等情，業經本院調閱臺北地院96年度
      家移調字第34號卷（下稱系爭調解卷）核對無誤（分見系
      爭調解卷第3頁至第6頁、第44頁至第47頁）。其後，臺北
      地院、本院先後多次以上訴人之住所、臺北市○○街37之
      2號3樓（被上訴人收受系爭調解筆錄址，見系爭調解卷第
      48頁）對被上訴人為通知（分見原審卷第22頁至第23頁、
      第29頁至第30頁；本院前審卷第88頁至89頁、第109頁至
      第110頁、第121頁至第122頁；本院卷第17頁至第18頁、
      第33頁至第34頁），被上訴人均未到庭。而兩造無同居之
      事實，上訴人為獨居狀態等節，復有財團法人天主教失智
      老人社會福利基金會99年5月6日智字第0990002309號函及
      檢附之個案管理服務紀錄、個案服務評估紀錄附卷可據（
      見本院前審卷第97頁至第108頁）。準此可見，上訴人主
      張：兩造自96年8月起約定分居，無共同生活之實；伊自
      98年1月起無法聯繫被上訴人等情，實堪採信。
  ４、由是足見，兩造誠摯互信之感情基礎不復存在，共同生活
      之婚姻目的亦不能達成，婚姻確已生破綻，客觀上任何人
      處於同一情況，均已喪失維持婚姻之意願，應可認定。
（三）兩造婚姻雖達於難以維持之重大事由，但無可歸責於上訴
      人。
      觀諸上訴人年老體邁，有行政院國軍退除役官兵輔導委員
      會臺北榮民總醫院99年5月6日北總企字第0990009540號函
      及所附病歷資料可佐（本院前審卷第33頁至第87頁）；而
      被上訴人尚屬年富力強（52年12月8日生，見原審卷第10
      頁至第13頁），惟於89年間與上訴人結婚後，於96年間主
      動離開與上訴人同居之處所，至今行蹤不明，未曾與上訴
      人聯繫等節以察，顯見兩造婚姻雖達於難以維持之重大事
      由，但無可歸責於上訴人，而應歸責於被上訴人。是故，
      上訴人依民法第1052條第2項，請求判決兩造離婚，確屬
      有據。
六、綜上所述，上訴人主張兩造婚姻確實有難以維持之重大事由
    存在，應屬可採。從而，上訴人本於民法第1052條第2項規
    定，請求判決兩造離婚，應予准許。是則，原審為上訴人敗
    訴之判決，尚有未洽。上訴意旨指摘原判決不當，求予廢棄
    改判，為有理由。爰由本院予以廢棄改判，如主文第2項所
    示。
七、本件事證已臻明確，至於未論述之爭點；兩造其餘之攻擊或
    防禦方法；未經援用之證據，經本院斟酌後，認為均不足以
    影響本判決之結果，自無一一詳予論駁之必要，併此敘明。
八、據上論結，本件上訴為有理由，依民事訴訟法第450條、第
    78條、第463條、第385條第1項前段，判決如主文。
中    華    民    國   100    年    4     月    26    日
                  民事第五庭
                        審判長法  官  李錦美
                              法  官  黃雯惠
                              法  官  鍾任賜
正本係照原本作成。
如不服本判決，應於收受送達後20日內向本院提出上訴書狀，其
未表明上訴理由者，應於提出上訴後20日內向本院補提理由書狀
（均須按他造當事人之人數附繕本）上訴時應提出委任律師或具
有律師資格之人之委任狀；委任有律師資格者，另應附具律師資
格證書及釋明委任人與受任人有民事訴訟法第466條之1第1項但
書或第2項（詳附註）所定關係之釋明文書影本。
中    華    民    國   100    年    4     月    26    日

                              書記官  吳金來
附註：
民事訴訟法第466條之1（第1項、第2項）：
對於第二審判決上訴，上訴人應委任律師為訴訟代理人。但上訴
人或其他法定代理人具有律師資格者，不在此限。
上訴人之配偶、三親等內之血親、二親等內之姻親，或上訴人為
法人、中央或地方機關時，其所屬專任人員具有律師資格並經法
院認為適當者，亦得為第三審訴訟代理人。